【裁判字號】    92,再易,152
【裁判日期】    921127
【裁判案由】    返還買賣價金
【裁判全文】
臺灣高等法院民事判決  九十二年度再易字第一五二號
    再審  原告  宏泰人壽保險股份有限公司
    法定代理人  許東隆
    訴訟代理人  林樹旺律師
                莊志成律師
    再審  被告  甲○○
                乙○○
右當事人間返還買賣價金事件，再審原告對於中華民國九十一年十二月十三日台灣士
林地方法院九十年度訴字第六九九號判決、民國九十二年九月二日本院九十二年度上
易字第一○一號確定判決，提起再審，本院判決如左：
    主      文
再審之訴駁回。
再審訴訟費用由再審原告負擔。
    事      實
甲、再審原告方面：
一、聲明：
(一)台灣士林地方法院九十年度訴字第六九九號判決、鈞院九十二年度上易字第一○
    一號確定判決均廢棄。
(二)再審被告在前程序第一審之訴及假執行之聲請均駁回。
(三)再審之訴及前程序第一、二審訴訟費用均由再審被告負擔。
二、陳述：
(一)按公司法第二百零二條規定，股份有限公司業務之執行，需經董事會決議授權，
    否則個人代表公司所為之意思表示屬無權代理行為，依民法第一百七十條第一項
    之規定，非經公司承認，對於公司不生效力。查系爭股票買賣公告雖經當時再審
    原告之總經理曾宏志具名，但再審原告否認為系爭股票之出賣人，即不承認曾宏
    志所為之意思表示，系爭買賣契約應屬無效。原判決消極不適用公司法第二百零
    二條規定，影響裁判結果，有民事訴訟法第四百九十六條第一項第一款再審事由
    。
(二)按民事訴訟法第二百七十七條前段規定，再審被告應證明已依系爭買賣契約交付
    價金之事實。查再審被告向華僑銀行申請員工消費貸款，華僑銀行將貸款撥入再
    審被告之帳戶後，依宏福集團總管理處陳明芳之指示將貸款轉入陳政輝、陳政憲
    帳戶。但陳明芳非再審原告之員工，亦未經再審原告授權，其指示華僑銀行將股
    款轉入陳政輝、陳政憲帳戶，不能認為再審被告已依約給付價金給再審原告。原
    確定判決認定再審被告已盡舉證責任，自違反上開規定及論理、經驗法則，有民
    事訴訟法第四百九十六條第一項第一款再審事由。
乙、再審被告方面：本件不經言詞辯論，再審被告亦未具狀為任何聲明或陳述。
丙、本院依職權調閱原確定判決之訴訟事件卷宗。
    理      由
一、按確定終局判決適用法規顯有錯誤者，得以再審之訴聲明不服，民事訴訟法第四
    百九十六條第一項第一款定有明文。所謂適用法規顯有錯誤，指確定判決違背法
    規或現存判例、解釋者而言，最高法院七一年度台再字第二一０號判例足資參照
    。又按民事訴訟法第四百九十六條第一項規定：「有下列各款情形之一者，得以
    再審之訴對於確定終局判決聲明不服。但當事人已依上訴主張其事由或知其事由
    而不為主張者，不在此限。」最高法院四十五年台上字第一四八六號判例闡示：
    「被上訴人向鎮公所所填報之被災土地田賦減免申請書，上訴人在前訴訟程序已
    知其情形之存在，得依聲明證據之方法，請求法院調查而不為請求，核與民事訴
    訟法第四百九十二條第一項但書，所謂當事人已知其事由而不為主張之情形相當
    ，上訴人自不得據為提起再審之訴之理由。」。
二、關於再審原告主張原確定判決消極不適用公司法第二百零二條規定，認定公告無
    效部分：
    查原確定判決以再審原告之前身宏福人壽公司八十七年六月二十四日（八七)宏
    壽管字第０二八號，係由總經理曾宏志具名公告，認定宏福人壽以上開公告為要
    約之引誘，再審被告據以提出股票申購書而為要約，經宏福人壽公司收受而為承
    諾，兩造間成立股票買賣契約。本院調閱前訴訟程序卷宗，再審原告於前程序僅
    一再抗辯該公告係其將宏福機構總管理處之認購辦法轉告員工（參見前第一審卷
    第三十七、二八八頁，前第二審卷第二十二、二十五頁），未曾抗辯曾宏志未經
    董事會決議授權，無權代理再審原告而為公告，顯見再審原告自認該公告有效。
    則原確定判決根據該公告作成上開認定，無消極不適用公司法第二百零二條規定
    之違背法令情事。退步言，縱然曾宏志未經董事會決議，擅自發佈公告。惟該事
    實為再審原告在前訴訟程序已知存在並得據以抗辯，但其未提出該抗辯，與民事
    訴訟法第四百九十六條第一項規定已知其事由而不為主張之情形相當，自不得據
    為提起再審之訴之理由。
三、關於再審原告主張原確定判決認定再審被告已證明給付價金，違反民事訴訟法第
    二百七十七條前段規定及論理、經驗法則部分：
(一)前第一審判決理由論述：「本件貸款銀行為華僑商業銀行，經本院依職權向其函
    查系爭認股票貸款案件之承辦情形，據覆略以：該行承作宏福人壽員工認購宏證
    、宏票股票集團消費性貸款，係由被告公司（再審原告）於八十七年七月二十日
    出具申請書向該行提出申請等語，此有前開銀行九十一年三月二十七日（九一）
    僑銀法務第五五一號函附卷可稽，且有所附被告出具之申請書可憑，是以認股所
    需貸款亦係由被告代認購員工向銀行提出申請．．履行契約之方式多樣，本非必
    行為人本人實際為受領給付，且出賣人應依約交付之買賣標的物，亦非不得向第
    三人取得後交付買受人，故原告（再審被告）繳納之股款及買賣標的之股票，縱
    非由被告直接受領交付，亦無礙其為出賣人之資格」。
(二)本院原確定判決理由論述：「宏福人壽公司以八十七年七月二十八日通知，就『
    關係企業宏福證券暨宏福票券認購股票作業補充說明』，通知各認購股票者，繳
    納股款之方式：『一、繳納現金者請逕至銀行匯款入萬泰銀行建成分行000-00-0
    0000-0-0張鼎和帳戶。二、貸款繳納者，另行由承辦銀行洽通訊處或各單位…』
    （見原審卷第二０頁）。又宏福人壽公司為鼓勵員工長期參予公司經營暨配合該
    公司關係企業宏福證券、宏福票券於八十八年度申請上櫃股權分散之需，提供關
    係企業股票優惠員工申購，函請華僑銀行台北分行申貸員工消費貸款，並檢附宏
    福人壽公司具名之借款申暨申辦貸款同仁名冊等情，有華僑銀行九十年十一月二
    十一日（九０）僑總法務字第一八六九號函檢附之宏福人壽公司函及華僑銀行九
    十一年三月二十七日（九一）僑銀總法務字第０五五一號函檢附之宏福人壽公司
    出具之申請書及借據可稽（見原審卷第一六四至一六六頁、第二０二頁至二六五
    頁）。被上訴人（再審被告）係以宏福人壽公司向華僑銀行申請之上開員工消費
    貸款支付其認購之股票股款，為上訴人所不爭執。則堪認被上訴人甲○○、乙○
    ○已分別依約繳納認股之股款一百一十萬元、十二萬元。」、「被上訴人向上訴
    人申購之系爭股票股款，係由宏福人壽公司向華僑銀行申請之員工消費貸款支付
    ，有華僑商業銀行九十一年七月十一日（九一）僑銀總法務字第一五一九號函可
    稽。又華僑銀行對借款人即被上訴人辦理對保手續後，將貸款撥入借款人帳戶，
    再由當時宏福集團總管理處陳明芳襄理提供陳政輝、陳政憲二人帳號，由借款人
    開具取款憑條，轉入陳政輝、陳政憲帳戶，亦有上開函可稽。是本件被上訴人繳
    納之股款，係由貸款銀行依出賣人與宏福集團間之法律關係，由宏福集團總管理
    處陳明芳之指示匯入陳政輝、陳政憲帳戶。自不得以被上訴人之貸款未直接匯入
    上訴人帳戶，即認被上訴人未交付買賣價金。況依宏福人壽公司上開87年7月28
    日「通知」，通知各認購股票者，以現金繳納股款者係逕匯入「萬泰銀行建成分
    行000-00-00000-0-0張鼎和」帳戶，亦非直接匯入上訴人帳戶。是上訴人此一抗
    辯，亦不足採。」
(三)原確定判決係以再審原告委託華僑銀行受理其員工申請消費貸款，目的為以貸得
    款項給付系爭價金，即華僑銀行除與申貸員工成立消費借貸關係外，並代理再審
    原告將撥放給員工之貸款用以繳納股票買賣價金。且再審原告通知再審被告直接
    與華僑銀行洽辦以員工消費貸款繳納股款之手續，即約定以華僑銀行完成撥貸，
    及代理再審原告為受領價金之目的而將貸款轉出，為再審被告清償價金債務之方
    式。因而認定再審被告向華僑銀行申請員工消費貸款並出具取款憑條，嗣華僑銀
    行核撥貸款，並依據再審原告所屬之宏福集團總管理處陳明芳指示，以取款憑條
    將貸款轉出至大股東陳政輝、陳政憲帳戶，符合兩造約定清償價金之方式，發生
    再審被告已清償買賣價金之效果。不因股款實際受領人非再審原告，及陳明芳與
    再審原告之內部關係為何而有異。原確定判決上開推論並無不合，其認定再審被
    告已就給付價金之事實盡舉證責任，自無違反採證原則，再審原告主張有民事訴
    訟法第四百九十六條第一項第一款再審事由，顯無理由。
四、綜上論述，原確定判決無民事訴訟法第四百九十六條第一項第一款規定情形，再
    審原告提起再審之訴顯無再審理由，爰依民事訴訟法第五百零二條第二項規定，
    不經言詞辯論，以判決駁回之。
五、結論：本件再審之訴為無理由，依民事訴訟法第五百零二條第二項、第七十八條
    判決如主文。
中      華      民      國    九十二    年      十一    月    二十七    日
                                民事第二庭
                                    審判長法  官  許  正  順
                                          法  官  黃  嘉  烈
                                          法  官  翁  昭  蓉
正本係照原本作成。
不得上訴。
中      華      民      國    九十二    年     十一     月    二十八    日
                                          書記官  吳  美  貞


司法院資訊處製作；財團法人民間司法改革基金會備份。
